【裁判字號】    89,判,672
【裁判日期】    890309
【裁判案由】    綜合所得稅
【裁判全文】
行  政  法  院  判  決                            八十九年度判字第六七二號
    原      告  甲○○○
    被      告  財政部臺灣省南區國稅局
右當事人間因綜合所得稅事件，原告不服行政院中華民國八十七年七月十日台八十七
訴字第三四五四三號再訴願決定，提起行政訴訟。本院判決如左︰
    主  文
原告之訴駁回。
    事  實
緣原告之配偶簡圳河經人檢舉其八十一至八十三年度漏報利息所得，被告調查結果，
以簡圳河於民國八十一至八十三年間借款與曾安榮、簡俊娥夫婦，收取利息未予申報
，乃核定其利息所得分別為八十一年度新臺幣（下同）七五、五六六元，八十二年度
二八二、一八四元及八十三年度二六三、四一一元，併課原告各該年度綜合所得稅，
並以原告及其配偶八十二年及八十三年計漏報利息所得及營利所得二九一、九七七元
及二七一、一三六元，逃漏所得稅三二、○六三元及一三、九二五元，依行為時所得
稅法第一百十一條第一項規定，處以所漏稅額○．五倍及○．二倍之罰鍰一六、○○
○元及六、九○○元。原告就利息所得及罰鍰部分不服，申請復查，未獲變更，一再
訴願，均遭決定駁回，遂提起行政訴訟。茲摘敘兩造訴辯意旨於次：
原告起訴意旨略謂︰稅捐機關經常以納稅義務人之談話筆錄及法院刑事判決，為漏稅
處罰依據，此類證據薄弱，業經行政法院八十五年度判字第二一六號判決稅捐機關敗
訴有案。行政法院三十二年判字第十六號判例亦謂：官署對於人民有所處罰，必須確
實證明其違法之事實，否則其處罰即不能認為合法。本件原告配偶簡圳河向臺灣嘉義
地方法院（下稱嘉義地院）提供之貸款明細表，八十一年至八十三年陸續貸與其妹簡
俊娥及妹婿曾安榮共五、六二五、○○○元，係基於兄妹情誼，平常相互間即有資金
調借往來，非單向之借款，原告亦有透支借貸情形，故平常均未言及利息之收付，常
為短期之需求。該五、六二五、○○○元係某一時點之往來合計，而非長期固定不變
之數字，原查以借款月息一分二厘計算原告利息收入，與事實不符。原查筆錄言及利
息一分二厘，係受原查承辦員誤導所補送之附件，為八十三年八月二十四日原告之妹
簡俊娥欲續借三百萬元所言明，與本案五、六二五、○○○元無關。被告依此八十三
年八月二十四日以後書立之附件，挪前做為八十一年起借貸之利息憑證，設算利息，
收入期間不明，一再訴願亦均未詳查，即有未合。被告所屬嘉義分局始終未查明原告
金融機構借貸金額、利息之存提款明細紀錄，因承辦員擬與原告協商，遭本人拒絕製
作筆錄，故僅以原告配偶製作筆錄，憑空臆測利息收入，證據不足等語。
被告答辯意旨略謂︰被告依原告配偶向嘉義地院所提供之貸款明細表，供稱八十一年
度貸款三筆予曾安榮、簡俊娥，金額分別為五○○、○○○元；一○○、○○○元；
一○○、○○○元；期間分別自八十一年三月二日、六月十日、六月十六日起皆至八
十三年六月三日止；八十二年度六筆貸款金額分別為二○○、○○○元；三二○、○
○○元；四二○、○○○元；四四○、○○○元；六九○、○○○元；二三○、○○
○元；期間分別自八十二年二月二十二日、一月十五日、三月四日、六月十五日、十
月七日、十月三十日起皆至八十三年六月三十日止；八十三年度五筆貸款，金額分別
為一○○、○○○元；二○○、○○○元；四○○、○○○元；五○○、○○○元；
一、四二五、○○○元，期間分別自六月十四日、五月二十八日、五月三十一日、六
月十日、四月二十八日皆至八十三年六月三十日止，總計陸續貸與五、六二五、○○
○元，並附有相關金融帳戶資料提領紀錄附卷可查及談話筆錄所述有借款事實。惟因
兄妹關係僅以月息一分二計算利息，計算原告八十一、八十二、八十三年度利息所得
分別為七五、五六六元；二八二、一八四元；二六三、四一一元，併課原告綜合所得
稅。原告與曾安榮自八十一年起至八十三年借貸金額累計五、六二五、○○○元，為
原告所不否認。從法院判決內容及原告之配偶之陳述，八十三年六月三十日收受曾安
榮支票一張，票面金額三百萬元，並於同年八月二十四日提示領取該款項後，曾安榮
之妻以一分二續借，同年八月間向曾安榮催討另筆七○五、二五○元，由伊交付後，
於同年月二十四日存入原告配偶中小企銀民雄分行帳號000000000000之
二甲存帳戶，後於同年月二十九日將其中十二萬元併後述之一八○萬元計一九二萬元
及同年月三十日餘款五八萬元轉入同上分行帳號第○五二一八四號原告配偶之帳戶，
此部分資金為債務之返還觀之，曾安榮夫婦雖於同年八月潛逃國外，惟對其親友曾安
泉、林宗要、原告配偶等仍有償還債務及支付利息之事實。原告辯稱借貸當時均未言
及本金及利息償還辦法及曾安榮夫婦出走國外，本金尚未清償，何來支付利息，應不
足採。原核定以月息一分二計算原告配偶利息所得，尚無不合。又依民法第三百二十
三條規定，原告訴稱已兌領三、○○○、○○○元部分，應先抵充利息、次充原本，
且原告因恐有問題，始立據言明利息，則原告應已有危機意識，若前述債權五、六二
五、○○○元本息未予清償，亦應無再續借三、○○○、○○○元之可能，顯不合常
情。再者，原告八十二、八十三年度漏報課稅所得額分別為二八二、一八四元；二六
五、四一一元，逃漏所得稅分別為三二、○六三元；一三、九二五元，有結算申報書
，原告之配偶於嘉義地院談話筆錄及民事判決等相關資料附卷可稽，違章事證明確。
被告分別處以所漏稅額○．五倍之罰鍰並計至百元止，即一六、○○○元；六、九○
○元，並無不合等語。
    理  由
按「個人之綜合所得總額，以其全年度左列各類所得計算之：．．．第四類：利息所
得：凡公債、公司債、金融債券、各種短期票券、存款及其他貸出款項利息之所得．
．．」「納稅義務人已依本法規定辦理結算申報，但對依本法規定應申報課稅之所得
額有漏報或短報情事者，處以所漏稅額兩倍以下之罰鍰。」分別為所得稅法第十四條
第一項第四類、第一百十條第一項所明定。本件被告初查，以簡圳河於八十一至八十
三年間借款與曾安榮、簡俊娥夫婦，收取利息未予申報，乃核定其利息所得分別為八
十一年度七五、五六六元，八十二年度二八二、一八四元及八十三年度二六三、四一
一元，併課原告各該年度綜合所得稅，並以原告及其配偶八十二年及八十三年計漏報
利息所得及營利所得二九一、九七七元及二七一、一三六元，逃漏所得稅三二、○六
三元及一三、九二五元，依行為時所得稅法第一百十一條第一項規定，處以所漏稅額
○．五倍及○．二倍之罰鍰一六、○○○元及六、九○○元。原告不服，以其配偶雖
曾於八十一至八十三年間共計借款五、六二五、○○○元予其妹簡俊娥、曾安榮夫婦
，惟基於兄妹情誼，並未言及本金償還及利息支付辦法，該款因曾安榮生意失敗無力
償還，遭法院通緝，出走國外，迄未還清，何況利息云云，就利息所得及罰鍰部分，
申請復查。被告復查決定，以原告自承簡圳河八十一至八十三年借款予曾安榮夫婦五
、六二五、○○○元，而簡圳河於被告調查中陳稱有借款事實，因兄妹關係僅以月息
一分二計算等語，其並於法院之刑事答辯狀自承於八十三年六月三十日收受曾安榮面
額三百萬元還款支票一紙，於同年八月二十四日提示領取該款項後，由其妹簡俊娥以
月息一分二續借，同年八月間曾向曾安榮催討後獲還面額七○五、二五○元還款支票
一紙，此部分資金為債務之返還等語。是曾安榮夫婦雖於八十三年八月潛逃國外，惟
渠等對親友簡圳河、曾安泉、林宗要等人均有償還債務支付利息之事實。所稱未曾收
取利息一節，並不足採。原查以月息一分計算利息所得，併課原告各該年度綜合所得
稅，並按八十二及八十三年度所漏稅額科處罰鍰，並無不合，乃未准變更。原告循序
起訴主張如事實欄所載，經查原告配偶簡圳河於八十四年二月二十一日在嘉義地院八
十三年度自字第一七二號刑案所提書狀載明：其貸與曾安榮、簡俊娥之貸款明細，分
別為八十一年三月二日五○○、○○○元；八十一年六月十日一○○、○○○元；八
十一年六月十六日一○○、○○○元；八十二年一月十五日三二○、○○○元；八十
二年二月二十二日二○○、○○○元；八十二年三月四日四二○、○○○元；八十二
年六月十五日四四○、○○○元；八十二年十月七日六九○、○○○元；八十二年十
月三十日二三○、○○○元；八十三年四月二十八日一、四二五、○○○元；八十三
年五月二十八日二○○、○○○元；八十三年五月三十一日四○○、○○○元；八十
三年六月十日五○○、○○○元；八十三年六月十四日一○○、○○○元，總計陸續
貸與五、六二五、○○○元，並附有相關金融帳戶資料提領紀錄，有該書狀及存褶、
帳卡等影本附原處分卷可稽，原告亦承認渠夫婦八十一年起至八十三年借貸金額累計
五、六二五、○○○元。次查原告配偶於上開書狀內復稱：其於八十三年六月間向曾
安榮催討債務，經伊交付發票日八十三年六月三十日、金額三百萬元之支票及嘉吉鞋
業股份有限公司簽發之八十三年八月十五日期、金額七○五、二五○元之支票各各乙
張。三百萬元支票於八十三年八月二十四日提示後，經簡俊娥哀求，同意借予一年，
利息以一分二計算等語。八十一年至八十三年間之借款有利息約定，雖未清楚敘明，
惟據其於八十四年十月十九日被告調查時稱，有系爭五、六二五、○○○元借款事實
，因兄妹關係，僅收取月息一分二之利息，直至八十三年六月底，才還本金及利息，
八十三年八月二十四借款三百萬元之本金、利息，並未收到，上述利息並未申報等語
，足證八十一年至八十三年貸出之五、六二五、○○○元，約定按月息一分二計息，
且已收到利息。原告八十三年八月間兌領之款項，包含本金及利息，依民法第三百二
十三條規定，應先抵充利息、次充原本，是至八十三年六月三十日（票載發票日，為
約定清償日）止之利息應均全部受償。參以原告八十三年八月二十四日將三百萬元續
借其妹時，因恐有問題，而立據言明利息，則原告應已有危機意識，若前述債權五、
六二五、○○○元利息未予清償，亦應無再續借三、○○○、○○○元之可能，原告
主張該五、六二五、○○○元未約定利息，亦未曾收受利息，顯不合常情，洵無可採
。原告否認上開書狀及筆錄內容非真實，未據舉證證明其配偶為上述陳述之緣由，空
口主張，自難採信。本件被告違章事實，有前述證據可資證明，被告認原告有上開利
息所得，並非憑空臆測，與本院三十二年判字第十六號判例尚無牴觸。原告另引本院
八十五年度判字第二一六號判決，與本件案情有間，且未經採為判例，無從援用。至
原告配偶於八十三年八月二十四日再將曾安榮夫婦清償之三百萬元借與簡俊娥，係另
一債權契約，其利息被告未予計入（僅計至八十三年六月三十日止），是該筆借款有
否清償，與本件無關。被告自前述各筆借款日期起，按月息一分二計算至八十三年六
月三十日止之利息，核定原告配偶之利息所得分別為八十一年度七五、五六六元，八
十二年度二八二、一八四元及八十三年度二六三、四一一元，併課原告各該年度綜合
所得稅，於法無違。再者，原告及其配偶八十二年及八十三年計漏報利息所得及營利
所得二九一、九七七元及二七一、一三六元，營利所得部分，為原告所不爭，利息所
得部分，已如前述，且有結算申報、扣繳憑單等附原處分卷足考。被告核定原告漏報
之課稅所得額分別為八十二年度二八二、一八四元，八十三年度二六五、四一一元，
逃漏所得稅三二、○六三元及一三、九二五元，分別處以所漏稅額○．五倍及○．二
倍之罰鍰一六、○○○元及六、九○○元，揆諸首揭規定，亦無違誤。一再訴願決定
，遞予維持，俱無不合。原告訴請撤銷，非有理由，應予駁回。
據上論結，本件原告之訴為無理由，爰依行政訴訟法第二十六條後段，判決如主文。
中    華    民    國     八十九      年      三      月       九        日
                    行 政 法 院 第 一 庭
                                審 判 長 評  事      黃  綠  星
                                         評  事      藍  獻  林
                                         評  事      黃  璽  君
                                         評  事      廖  宏  明
                                         評  事      鄭  忠  仁
右  正  本  證  明  與  原  本  無  異
                                         法院書記官  邱  彰  德
中    華    民    國     八十九      年      三      月       十        日


司法院資訊處製作；財團法人民間司法改革基金會備份。
